【裁判字號】    89,自,991
【裁判日期】    900810
【裁判案由】    誹謗
【裁判全文】
臺灣臺北地方法院刑事判決                          八十九年度自字第九九一號
    自  訴  人  乙○○
    代  理  人  傅國光律師
    被      告  甲○○
右列被告因誹謗案件，經自訴人提起自訴，本院判決如左：
    主  文
甲○○無罪。
    理  由
一、自訴意旨略以：被告甲○○係臺灣台南地方法院檢察署檢察官，明知自訴人未曾
    居住在台北市○○街，竟因不滿自訴人告發其犯罪，意圖毀損自訴人之名譽，於
    民國八十九年十月廿五日，利用檢察官改革協會（下稱「檢改會」）所架設之網
    站，撰寫文章誣指：「八十三年春季，自訴人曾在台北市○○街某大樓某層住址
    藏有大批遭人檢舉之槍械，遭被告搜索未獲，自訴人因而不滿，而至屏東地檢署
    政風室申請查閱被告之財產申報資料，指自訴人未被搜出不法事證，竟大膽上門
    表示不滿與挑釁」等詞，以此文字方式，散布於眾，指摘傳述足以損害自訴人名
    譽之事，因認被告涉犯刑法誹謗罪嫌云云。
二、自訴人指被告甲○○涉有前揭犯行，無非係以被告於檢改會刊登之文章影本，及
    自訴人從未居住懷陰街，被告卻張冠李戴，顯為惡意污衊，為其主要論據。訊據
    被告固不諱言於前揭時間在台南住家撰寫上述文章，並透過電腦傳送至檢改會網
    站刊登等節，惟堅詞否認有何誹謗犯意，辯稱：因自訴人不斷向監察院、法務部
    投訴伊涉有不法，並在檢改會網站張貼不實內容詆毀伊，乃基於澄清事實目的，
    基於自衛、自辯而撰寫上開文章，雖恐因記憶問題，誤寫當年執行搜索處所，但
    當初確經研判自訴人涉案，依法進行監聽蒐證，後因查無實據簽結在案，伊無明
    示或暗指自訴人有何犯罪嫌疑等語。
三、按言論自由為人民之基本權利，憲法第十一條有明文保障，國家應給予最大限度
    之維護，俾其實現自我、溝通意見、追求真理及監督各種政治或社會活動之功能
    得以發揮，惟為兼顧對於個人名譽、隱私及公共利益之保護，法律尚非不得對言
    論自由依其傳播方式為合理之限制，刑法第三百十條第一項及第二項之誹謗罪，
    即係為保護個人法益而設，其乃防止妨礙他人自由權利所設之合理必要限制，亦
    符合憲法第二十三條規定之意旨，至刑法第三百十條第三項前段規定，對誹謗之
    事能證明其為真實者不罰，係針對言論內容與事實相符者之保障，並藉以限定刑
    罰權之範圍，非謂指摘或傳述誹謗事項之行為人，必須自行證明其言論內容確屬
    真實，始能免於刑責，倘行為人雖不能證明言論內容為真實，但依其所提證據資
    料，認為行為人有相當理由確信其為真實者，即不能以誹謗罪之刑責相繩，亦不
    得以此項規定而免除檢察官或自訴人於訴訟程序中，依法應負行為人故意毀損他
    人名譽之舉證責任，或法院發現其為真實之義務，就此而言，刑法第三百十條第
    三項與憲法保障言論自由之旨趣並無牴觸，司法院大法官會議著有釋字第五０九
    號解釋文可資參照。
四、經查：
（一）被告甲○○前任職臺灣屏東地方法院檢察署（下稱屏東地檢署）檢察官期間，
      於八十三年九月十四日上午十時五分許，接獲電話檢舉「有男子周平、四十年
      次、籍設基隆市、身分證：Ｚ000000000號，目前存放大量匪製槍枝
      、子彈在台北市○○○路○段一號九樓之十七伊與施姓女子租住處，請速查辦
      」，經被告以該署受理民眾電話檢舉登記表簽請主任檢察官惠光霞轉呈檢察長
      方萬富批示：「(1)分他案。(2)請曲檢察官進一步瞭解」，被告乃於同年九月十
      五日晚間九時及翌（十六）日上午九時，會同法務部調查局屏東縣調查站（下
      稱屏東縣調查站）人員前往上址及基隆市○○區○○路十六之一號五樓周平住
      處執行搜索，並訊問場人周平、施翠華，分別製作搜索、訊問筆錄，另由屏東
      縣調查站人員於同年九月十六日上午持被告核發之搜索票至基隆市○○街十九
      號一樓、二樓執行搜索，復調閱被檢舉人前科紀錄、出入境紀錄及銀行帳戶資
      料，並於同年九月廿三日依法報請主任檢察官吳星瑩代檢察長決行核發通訊監
      察書交屏東縣調查站執行，對包括自訴人在內之各涉嫌人進行監聽及來電追蹤
      ，因未發現涉嫌槍械等不法資料，被告乃於八十三年十二月廿日以查無犯罪事
      證為由，簽請檢察長核可報結各節，業據本院調閱該署八十三年度他字第０一
      九八號他案卷宗查核屬實，又自訴人於八十三年九月十七日填具公職人員財產
      申報資料查閱申請書，查閱被告財產申報資料，並於該申請書通訊處或住所欄
      內，填寫「台北市○○街一七九號七樓七一二室、台北市○○○路○段一號十
      四樓八室」乙節，亦有屏東地檢署政風室九十年一月卅一日屏檢玲政字第０一
      八號函送之查閱申請書影本足稽，被告於本院調查時亦不諱言該文所述「吳連
      長」即指自訴人等語（見本院九十年三月六日訊問筆錄），乃被告於事隔六年
      後僅憑片段且與事實未臻全然相符之記憶，遽對自訴人為「‧‧‧未被搜出不
      法事證，他竟大膽的上門來表示不滿與挑釁了」之指述，固足以使自訴人個人
      人格在社會評價上大為降低而毀損其名譽。
（二）然按刑法上之誹謗罪，行為人主觀上必須具誹謗之故意，始足成立。易言之，
      行為人對其指摘或傳述之事足以損害他人名譽有所認識，且進而決意加以指摘
      或傳述該事件之具體內容之主觀心態，始具有誹謗之故意。又誹謗罪之故意，
      雖不以直接故意為限，即未必故意亦足成立。惟誹謗罪之故意，應以明知虛假
      之確定故意或漠視真實之未必故意為必要。故如有善意之誤會或疏忽，應不構
      成誹謗罪。本件自訴人並不否認曾多次向監察院、法務部等單位檢舉被告涉嫌
      不法，亦曾於八十九年五月間起陸續在檢改會討論區交流園地內發表文章指摘
      被告涉及不法（見本院八十九年十二月七日訊問筆錄），被告並提出自訴人在
      上開網站署名「台灣之聲前司法笑談節目主持人吳連長」所發表之「布衣之怒
      」文章佐憑，足徵被告係於自訴人在上開檢改會網站上撰文指摘其涉有不法後
      ，始在同一網站之版面回應自訴人在網站所張貼文章，被告辯稱係為文澄清事
      實目的發表文章，足堪採信。被告上述文章部分內容徒憑片斷事實即對自訴人
      為：「‧‧‧未被搜出不法事證，他竟大膽的上門來表示不滿與挑釁了」之指
      述，固足以使自訴人個人人格在社會評價上降低而毀損其名譽，惟被告堅稱無
      毀損自訴人名譽之故意，是否有明知虛假或漠視真實之惡意，已非無疑，況依
      照前揭資料所示，本件被告於八十三年間跨區偵辦私藏槍械案件時，確曾將自
      訴人列為監控對象，並依法定程序進行監聽，所為偵查程序，經屏東地檢署調
      查結論，亦認為被告依法越區執行搜索職務並無違失，此有自訴人提出屏東地
      檢署九十年四月廿六日屏檢玲玄九０陳二字第八五五五號函附監察院行查案件
      查復書影本佐憑，而自訴人於八十三年九月十七日所填具公職人員財產申報資
      料查閱申請書通訊處或住所欄內係填寫「台北市○○街一七九號七樓七一二室
      、台北市○○○路○段一號十四樓八室」，並未再加以區分住、居所或聯絡地
      址，被告接獲線報檢舉槍械藏放地點及執行搜索地點則在「台北市○○○路○
      段一號九樓之十七」，與自訴人於上開查閱申請書通訊處或住所欄內所填載之
      「台北市○○○路○段一號十四樓八室」地址，確屬同一棟大樓，復為自訴人
      所不爭執（見本院九十年三月十三日訊問筆錄），可見被告於八十三年間偵辦
      私藏槍械案件時，既曾懷疑自訴人涉有嫌疑並依法執行監聽，自訴人又適於偵
      辦該案期間查閱被告財產申報資料，則被告撰文時主觀上顯有相當理由確信其
      所敘述者為真實，尚難認其有明知虛假之確定故意。
（三）至於被告前揭文章所述執行搜索地點縱有誤載屬實，惟人之記憶有其侷限，被
      告於八十三年間偵辦私藏槍械一案，既曾懷疑自訴人涉案進行調查，終以查無
      實據結案，且被告於前揭文章亦直承當初並未搜出不法事證，益見其前開撰文
      就該部分敘述，並無刻意漠視真實之意，不過有所疏忽漏未查證當初確切執行
      搜索地點而已，亦不足認定其有惡意。
（四）自訴人雖指「被告係檢察官，欲查知人民住址，易如反掌。被告明知自訴人並
      無居住過所謂淮陰街，卻公然故意謊稱從屏東地檢署政風室知悉自訴人地址」
      ，因認被告前揭撰文顯係惡意污衊，然此洵屬自訴人個人主觀臆測，且檢察官
      如非因偵辦案件需要任意查知人民住址，更有濫權之嫌，自訴人並未舉證被告
      係明知虛假或有漠視真實之誹謗犯意，徒指被告以個人私怨故意製造假案、非
      法監聽，甚或質疑被告當初並未前往台北市搜索，均無非其個人主觀臆測，委
      無足憑，另自訴人聲請調閱被告於八十三年九月十五日、十六日之庭期表、有
      無申報出差紀錄，惟本院已依職權調閱相關偵查卷宗查核被告確有會同屏東縣
      調查站人員前往台北市、基隆市執行搜索，故無再行調查之必要，而其所提監
      察院函文，僅係被告遭人檢舉濫權枉法裁判乙案監察院調查意見，亦與本件被
      告是否具有誹謗犯意不生影響，亦此敘明。
  綜上所述，本件既無確切證據足以證明被告在主觀上具有「指摘傳述足以毀損自訴
  人名譽之事」之誹謗犯意，縱令被告在客觀上有散布上開文字之行為，揆諸前揭司
  法院大法官會議解釋文之意旨，亦難認其成立何等誹謗罪責，此外復查無其他積極
  證據足資證明被告有自訴意旨所指之誹謗犯行，要屬不能證明其犯罪，應依法諭知
  無罪之判決。
五、被告經合法通知，無正當理由不到庭，惟本院既認為應諭知無罪，爰不待其陳述
    逕行判決。
據上論斷，應依刑事訴訟法第三百四十三條、第三百零一條第一項、第三百零六條，
判決如主文。
中      華      民      國    九十      年      八      月      十      日
                  臺灣臺北地方法院刑事第八庭
                                          法  官  胡宏文
右正本證明與原本無異。
如不服本判決，應於判決送達後十日內，向本院提出上訴狀。
                                          書記官  劉穗筠
中      華      民      國    九十      年      八      月    十三      日


司法院資訊處製作；財團法人民間司法改革基金會備份。
